【裁判字號】    97,上更(二),88
【裁判日期】    970812
【裁判案由】    返還不當得利等
【裁判全文】
臺灣高等法院民事判決                97年度上更(二)字第88號
上  訴  人  基隆市政府
法定代理人  丙○○
訴訟代理人  蕭元亮律師
被 上訴 人  泰興工程顧問股份有限公司
法定代理人  丁○○
訴訟代理人  甲○○
            張嘉真律師
            王龍寬律師
被 上訴 人  吉達興營造廠有限公司
法定代理人  乙○○
訴訟代理人  丁福慶律師
複 代理 人  陳智勇律師
上列當事人間請求返還不當得利等事件，上訴人對於中華民國94
年3月9日臺灣臺北地方法院92年度訴字第4989號第一審判決提起
上訴，經最高法院第二次發回更審，本院於97年7月29日言詞辯
論終結，判決如下：
    主      文
上訴駁回。
第二審及發回前第三審訴訟費用（除確定部分外）由上訴人負擔
。
    事實及理由
一上訴人起訴主張：被上訴人吉達興營造廠有限公司（下稱吉達
  興公司）前以伊積欠其所承攬基隆市垃圾衛生掩埋場（天外天
  ，下稱天外天掩埋場）第二期工程（下稱系爭工程）之工程款
  ，訴經臺灣基隆地方法院（下稱基隆地院）85年度重訴字第12
  號及本院85年度重上字第450號判決命伊給付新臺幣（下同）
  34,022,234元本息確定（下稱另案訴訟、另案確定判決），並
  聲請強制執行取得該款。惟伊係因負責系爭工程規劃、監造及
  設計之被上訴人泰興工程顧問股份有限公司（下稱泰興公司）
  明知工程之結算總價為180,376,961元，竟於營繕工程結算驗
  收證明書（下稱驗收證明書）為不實填載，致伊於另案訴訟中
  不爭執工程總價為184,000,000元，法院乃以該錯誤之總價計
  算伊應付積欠吉達興公司之工程尾款，伊因而溢付吉達興公司
  3,623,039元，爰依不當得利、侵權行為及不完全給付之法律
  關係，求為命吉達興公司或泰興公司如數給付，及自民國93年
  1 月20日起加計法定遲延利息，如其中一人已為給付，另一人
  免給付義務之判決（上訴人另請求泰興公司給付168,471元本
  息部分，業經判決泰興公司敗訴確定，不在本院審判範圍）。
  被上訴人則以：泰興公司83年12月28日製作之竣工請驗結算詳
  細表（下稱詳細表），記載系爭工程結算總價為180,376,961
  元，上訴人當時已實際審核該表，可見其於另案訴訟言詞辯論
  終結前，已知該結算總價之金額，自不得於另案確定判決後，
  以結算總價錯誤為由，主張吉達興公司受償工程款，係不當得
  利或侵權行為。又驗收證明書上載驗收結算總價183,989,970
  元，係因上訴人與吉達興公司就工程款數額迭有爭議，故於備
  註欄記載：「承商（即吉達興公司）對給付工程款，已提請民
  事訴訟，此項工程款先予保留」，上訴人應知該證明書上所載
  驗收結算總價僅係行政上預算保留之用，而非依實際數量計算
  。且該證明書係上訴人製作，其於另案訴訟前亦未曾與泰興公
  司討論結算總價，泰興公司並無不完全給付或侵權行為之情事
  ，況上訴人依侵權行為請求伊等賠償部分，請求權已罹於時效
  而消滅等語，資為抗辯。
二原審駁回上訴人之請求，上訴人提起上訴，經更審前本院駁回
  其上訴、更(一)審判決如上訴人上述聲明，經最高法院第二次發
  回，上訴人聲明：
  (一)原判決關於駁回上訴人後開第二項之訴部分廢棄。
  (二)上廢棄部分，被上訴人吉達興公司或泰興公司應給付上訴人
    3,623,039元，及自93年1月20日起至清償日止，按年息5％
    計算之利息。如其中一人已為給付，另一人免給付之義務。
  (三)願供擔保請准宣告假執行。
  被上訴人則聲明：
  (一)上訴駁回。
  (二)如受不利判決，願供擔保請准宣告免為假執行。
  （上訴人於原審另請求泰興公司給付168,471元本息部分，業
  經判決泰興公司敗訴確定）。
三上訴人主張前揭事實，提出天外天掩埋場工程規劃設計及監造
  契約書（下稱系爭設計監造契約）、系爭工程合約、另案確定
  判決、臺灣銀行基隆分行函、驗收證明書、詳細表、泰興公司
  函等件為證（原審卷(一)第13-58頁）。兩造就：(一)上訴人於80
  年6 月6日，與泰興公司簽訂系爭設計監造契約書，委託泰興
  公司規劃監造天外天掩埋場工程；(二)上訴人於82年7月8日，與
  吉達興公司簽訂系爭工程合約，由吉達興公司施作系爭工程，
  約定工程總價為184,000,000元，按實作數量結算；(三)吉達興
  公司於83年11月16日向上訴人申報系爭工程竣工，泰興公司職
  員林光耀於83年12月28日會同上訴人與吉達興公司共同驗收系
  爭工程，就系爭工程之實際施作項目、數量結算後之結算總價
  合意為180,376,961元，由林光耀填具詳細表；(四)系爭工程於
  84年3月14日由上訴人會同泰興公司與吉達興公司驗收，上訴
  人於85年5月21日製作驗收證明書，記載驗收總價為183,989,
  970元；(五)吉達興公司向上訴人領得工程款146,413,505元後，
  復於85年間起訴請求上訴人給付餘款，經另案判決認定上訴人
  應給付吉達興公司之款項，包括工程尾款35,736,465元、工程
  追加款即磅秤室部分117,964元及地磅增加費用100,008元，扣
  除二項逾期罰款836,255元、1,103,940元後，計命上訴人給付
  吉達興公司34,022,234元，吉達興公司並已向基隆地院聲請強
  制執行完畢，總計領得系爭工程款183,989,970元。上訴人就
  另案確定判決提起再審之訴，經本院89年度重再字第21號民事
  判決駁回確定；(六)泰興公司於88年6月23日向上訴人領得最後
  監造費等1,531,096元；(七)泰興公司89年10月20日函覆上訴人
  稱：系爭工程款之結算總價為180,376,961.87元，驗收總價則
  為180,366,961.8元等事實不爭執。
四上訴人對泰興公司係依據侵權行為、不完全給付之法律關係、
  對吉達興公司係依據侵權行為及不當得利之法律關係為本件之
  請求（本院卷第129頁）。
  (一)按「因侵權行為所生之損害賠償請求權，自請求權人知有損
    害及賠償義務人時起，二年間不行使而消滅」、「時效完成
    後，債務人得拒絕給付」，民法第197 條第1項前段、第144
    條分別定有明文。查上訴人經吉達興公司持另案確定判決為
    執行名義聲請強制執行，於86年12月1日清償35,736,465元
    後，於89年11月20日就另案確定判決對吉達興公司提起再審
    之訴時，已知悉其所主張前開結算總價有錯誤之情事，且提
    出之證物亦與本件起訴時提出之證物同，包括驗收證明書、
    詳細表等，已據本院調取另案訴訟歷審卷宗審閱屬實（民事
    再審起訴狀影本見本院卷第176-184頁），且上訴人亦自認
    其於提起上開再審之訴時，已知悉其所主張侵權行為之發生
    與損害等語（原審卷(一)第140頁），顯然上訴人至遲於89年
    11月20日已知悉其所主張之損害及賠償義務人，其於92年10
    月8日始提起本件訴訟，有起訴狀之收文戳章可參（原審卷
    (一)第1頁），依民法第197條第1項前段之規定，上訴人對被
    上訴人之侵權行為損害賠償請求權縱認存在，亦已罹於二年
    之消滅時效，被上訴人復均為時效抗辯〔吉達興部分見本院
    95年度上更(一)字第183號卷（下稱本院更(一)卷）(一)第117頁、
    泰興公司部分見本院卷第167頁背面〕，自得拒絕給付，從
    而，上訴人依侵權行為之法律關係請求被上訴人給付上開款
    項，於法無據。
  (二)上訴人另主張泰興公司對於系爭工程施作之金額負有協助上
    訴人計算之義務，乃泰興公司未盡系爭設計監造契約約定之
    義務，致上訴人受有損害，自構成不完全給付，應依修正前
    民法第227條之規定賠償上訴人溢付之工程款3,623,039元云
    云，為泰興公司所否認，辯稱上訴人當時已實際審核詳細表
    ，並將之存放於卷宗內，應知結算總價為180,376,961元，
    驗收證明書上記載驗收結算總價183,989,970元，係因與吉
    達興公司就工程款數額迭有爭議，故於備註欄記載：「承商
    （即吉達興公司）對給付工程款，已提請民事訴訟，此項工
    程款先予保留」，上訴人應知該證明書上所載驗收結算總價
    僅係行政上預算保留之用，而非依實際數量計算等語。按「
    債務人不為給付或不為完全之給付者，債權人得聲請法院強
    制執行，並得請求損害賠償」，修正前民法第227條固定有
    明文，而依系爭設計監造契約約定：「第1條：委託項目：
    乙方（泰興公司）應依『……建議書』（如附件），完成左
    列事項……三、工程監造部分……4.辦理工程查驗及估驗之
    簽證。5.協助甲方（上訴人）辦理工程竣工及驗收決算事項
    ……」（原審卷(一)第14-16頁），解釋上泰興公司對於系爭
    工程施作之金額負有協助上訴人計算之義務。然證人即均任
    職上訴人環境保護局技士之林志明、陳錦能及許添祿於原審
    到場分別證稱：「〔法官提示原證六（按即詳細表，原審卷
    (一)第57頁）予證人林志明〕這是吉達興公司的工地主任提供
    的……詳細表上的審核部分的章是我蓋的……看過之後屬實
    後我才會再往上呈報……監造單位看了之後我還會再審核一
    次……」、「……我代理期間的所有文件都放在卷宗裡面」
    、「（……原證六的詳細表是否也放在卷宗內？）是的」；
    「我記得也是如此，資料都在公文櫃裡」；「〔原證五（按
    指驗收證明書）、六是否確實在環保局系爭工程的卷宗內？
    ）是有在公文櫃裡面，但是用箱子裝起來」等語（原審卷(二)
    第80、85-86、88頁）。另證人即前任職於泰興公司，且曾
    擔任系爭工程監造人之林光耀證稱：「……原證五的驗收結
    算總價壹億八千多萬這是合約總價，因為吉達興公司已對基
    隆市政府提起訴訟，實際的工程款要經過訴訟才能確定，且
    備註裡也有提到扣款的部分，所以在驗收時經過環保局的承
    辦課的課長和承辦人……，大家一起決定先寫合約的總價，
    正確數量等訴訟後再決定……」、「（請問證人正常程序驗
    收的總價是否要以詳細表核算的數量為準？）是的，正常是
    如此，但是本件已經提起訴訟，當初寫契約總價是為了要留
    住預算，怕萬一判決認定和我的認定不一樣，且數額比較多
    的時候市政府沒有預算可以給」云云（原審卷(二)第107、109
    頁）。泰興公司既已將系爭工程施作之結算金額詳載於詳細
    表上，並將詳細表交付與上訴人，由上訴人承辦人員連同驗
    收證明書併存置於系爭工程相關資料之卷宗內，顯然泰興公
    司已盡其協助上訴人計算系爭工程施作金額之義務。雖驗收
    證明書上載驗收結算總價：「壹億捌仟參佰玖拾捌萬玖仟玖
    佰柒拾元整」，結算人員、監工人員欄均蓋有泰興公司之工
    地主任林光耀之戳章，然驗收證明書蓋有上訴人關防「基隆
    市政府印」，主管機關長官蓋「市長林水木」戳章，驗收意
    見載：「詳如84.3.14複驗紀錄，准予驗收。驗收人簽章：
    張建祥」（原審卷(一)第56頁），均足資證明驗收證明書係上
    訴人承辦人所製作，非泰興公司所製作，則泰興公司辯稱驗
    收證明書「是上訴人自己填寫，泰興公司僅於上面會章」等
    語（本院卷第129頁），堪認為實在，上訴人主張泰興公司
    在驗收證明書上不實填載結算金額為183,989,970元云云，
    即無可採。而林光耀於會章時，雖知上開所載驗收結算總價
    183,989,970元（按此數額係合約金額184,000,000元扣除驗
    收扣款10,030元）與詳細表所載之180,376,961.87元有異，
    惟驗收證明備註欄已記載：「承商（即吉達興公司）對給付
    工程款，已提請民事訴訟〔按另案訴訟係吉達興公司於85年
    3月5日起訴（影本見本院卷第185頁）〕，此項工程款先予
    保留」，則就林光耀之認知，上訴人早知詳細表上載系爭工
    程實際結算金額為180,376,961.87元〔按詳細表之填寫日期
    為83年12月28日，而驗收證明書之填發日期則載85年5月21
    日（原審卷(一)第56-57頁）〕，驗收證明書上所載驗收結算
    總價僅作行政上預算保留之用等情，故林光耀仍予會章，尚
    不得以林光耀事後於驗收證明書上會章之行為，即認泰興公
    司未盡協助上訴人計算系爭工程施作金額之義務。以上，泰
    興公司已於83年12月28日協助上訴人計算系爭工程施作之金
    額，將之載於詳細表上，上訴人既知前83年12月28日之詳細
    表已載系爭工程實際結算金額為180,376,961.87元，驗收證
    明書上所載金額僅作行政上預算保留之用，即不得謂上訴人
    誤以驗收證明書上所載驗收總價為結算總價致溢付吉達興公
    司工程款，係因泰興公司未負協助計算系爭工程施作金額之
    義務所造成，顯然泰興公司無修正前民法第227條之「不為
    給付或不為完全之給付」之情形，上訴人據此請求泰興公司
    給付其溢付之3,623,039元，於法無據，不應准許。
  (三)上訴人另主張系爭工程實際結算總價為180,376,961元，因
    驗收證明書不實填載為184,000,000元，致其誤認後者為系
    爭工程結算總價而於另案訴訟中不爭執此數額，法院乃以該
    錯誤之總價計算其積欠吉達興公司之工程尾款，其因而溢付
    吉達興公司3,623,039元，依不當得利之法律關係，請求吉
    達興公司給付該溢付之款項云云。查上訴人主張依泰興公司
    89 年10月20日函附之詳細表及上訴人環境保護局（下稱環
    保局）89年11月15日第三次協調會會議紀錄，發現吉達興公
    司溢領工程款3,623,039元云云，固有泰興公司89年10月20
    日（89）泰環字第441號函、上訴人環保局89年11月15日會
    議記錄在卷可憑（本院更(一)卷(一)第88、131-132頁）。查泰
    興公司上開函載：「說明……二、本案於83.12.28送出時之
    結算總價為NT＄180,376,961.87元係未驗收之價款。三、依
    檔存84.03.14…天外天…掩埋場第二期工程複驗記錄抽驗情
    形所示地跤鏈不符圖說規範，應按市價減NT＄10,030元，經
    結算驗收價款為NT＄180,366,931.80元」等語，則上訴人環
    保局上開會議紀錄記載：「伍、業務單位報告……四、多列
    金額計三、六二三、０三八‧一三元」等語，係依泰興公司
    上開函所載結算金額為180,366,931.80元與驗收證明上所載
    之結算金額183,989,970元算出（183,989,970-180,366,931
    ＝3,623,039）；又泰興公司該函為是項記載，係以詳細表
    上所列結算總價180,376,961.87元，扣除不符圖說規範部分
    扣款10,030元而得（180,376,961.87-10,030＝180,366,931
    .8，本院更(一)字卷(一)第88頁）。而兩造係於83年12月28 日
    共同驗收系爭工程，就實際施作項目、數量結算後，始合意
    結算總價為180,376,961元，由泰興公司製作詳細表，詳細
    表上載結算總價即記載180,376,961.87元，泰興公司並將詳
    細表交付與上訴人，由上訴人之承辦人員存放於系爭工程相
    關卷宗內，吉達興公司係於85年3月5日方對上訴人提起給付
    工程款之另案訴訟，有如上述，該案事實審言詞辯論終結日
    為86年3月4日，有報到單、筆錄節本可參（本院卷第186-18
    8頁）。顯然83年12月28日詳細表上載結算總價180,376,961
    .87 元，係在另案確定判決事實審言詞辯論終結前即存在，
    上訴人主張「本件結算驗收總價180,366,931元係前案確定
    判決後發生之新原因事實」云云（本院卷第141頁），即無
    可採；則以該結算總價計算吉達興公司應領工程尾款之金額
    究為若干，並非確定判決後所生之新事實，自應受確定判決
    既判力之拘束。按「債權人本於確定判決對於債務人為強制
    執行而受金錢之支付者，該確定判決如未經其後之確定判決
    予以廢棄，縱令判決內容不當，在債務人對於原執行名義之
    確定判決提起再審之訴予以變更前，亦非無法律之原因而受
    利益，自無不當得利可言」，已據最高法院69年台上字第
    1142號著為判例。申言之，另案確定判決所生之既判力，除
    經其後之確定判決予以廢棄外，縱判決有所不當，債權人本
    於該確定判決受領金錢支付，亦不得謂係不當得利，否則將
    使同一紛爭再燃，即無以維持法之安定，及保障當事人權利
    、維護私法秩序，無法達成裁判之強制性、終局性解決紛爭
    之目的。本件吉達興公司前以其對上訴人有工程尾款債權存
    在，經另案確定判決命上訴人給付確定，吉達興公司依另案
    確定判決為執行名義而受金錢之支付，另案確定判決雖經上
    訴人提起再審之訴，然經本院駁回確定，為上訴人所不爭執
    ，另有本院89年度重再字第21號民事判決附卷足考（原審卷
    (一)第225-229頁），揆諸上開說明，縱原確定判決不當，吉
    達興公司亦非無法律上之原因而受利益，自無不當得利可言
    ，吉達興公司辯稱其係基於另案確定判決受償工程款，並無
    不當得利可言一節，堪認為實在，上訴人依不當得利之規定
    ，請求吉達興公司給付上訴人溢付之工程款3,623,039 元，
    於法無據，不應准許。
五綜上所述，上訴人依侵權行為、不完全給付、不當得利之法律
  關係，請求吉達興公司或泰興公司給付上訴人3,623,039 元，
  及自93年1 月20日起至清償日止，按年息5 ％計算之利息。如
  其中一人已為給付，另一人免給付之義務，於法無據，應予駁
  回，上訴人假執行之聲請亦失所依據，應併予駁回。原審（除
  確定部分外）為上訴人敗訴之判決，並駁回其假執行之聲請，
  核無不合。上訴意旨指摘原判決此部分不當，求予廢棄改判，
  為無理由，應予駁回。
六本件因事證已臻明確，兩造其餘攻擊、防禦方法及所為之立證
  ，經審酌後認與判決之結果不生若何影響，無庸再逐一予以論
  列，合併敘明。
據上論結，本件上訴為無理由，依民事訴訟法第449條第1項、第
78條，判決如主文。
中    華    民    國    97    年    8     月    12    日
                    民事第十六庭
                        審判長法  官 沈方維
                              法  官 王淇梓
                              法  官 湯美玉
正本係照原本作成。
如不服本判決，應於收受送達後20日內向本院提出上訴書狀，其
未表明上訴理由者，應於提出上訴後20日內向本院補提理由書狀
（均須按他造當事人之人數附繕本）上訴時應提出委任律師或具
有律師資格之人之委任狀；委任有律師資格者，另應附具律師資
格證書及釋明委任人與受任人有民事訴訟法第466條之1第1項但
書或第2項（詳附註）所定關係之釋明文書影本。
中    華    民    國    97    年    8     月    13    日
                              書記官 蕭進忠
附註：
民事訴訟法第466條之1（第1項、第2項）：
對於第二審判決上訴，上訴人應委任律師為訴訟代理人。但上訴
人或其他法定代理人具有律師資格者，不在此限。
上訴人之配偶、三親等內之血親、二親等內之姻親，或上訴人為
法人、中央或地方機關時，其所屬專任人員具有律師資格並經法
院認為適當者，亦得為第三審訴訟代理人。


司法院資訊處製作；財團法人民間司法改革基金會備份。
